臺灣新竹地方法院民事判決  
111年度家繼訴字第60號
原      告  羅麗貞  
訴訟代理人  楊惠琪律師
被      告  羅麗美  
            羅炳彤  
上二人共同
訴訟代理人  羅元宏  
被      告  張民烈  
            張民昇  
            張莉艾  
上列當事人間請求分割遺產事件，本院於民國111年11月10日言
詞辯論終結，判決如下：
    主    文
一、兩造就被繼承人羅劉玉暖所遺如附表一所示遺產，分割方法
    如附表一分割方法欄所載。
二、訴訟費用由兩造按附表二所示應繼分比例負擔。
    理    由
壹、程序方面：
一、按原告於判決確定前，得撤回訴之全部或一部。但被告已為
    本案之言詞辯論者，應得其同意，家事事件法第51條準用民
    事訴訟法第262條第1項所明定。本件原告起訴時之聲明第一
    、二項原請求被告羅炳彤應將新竹縣○○鎮○○段000地號土地
    及其上同段87建號建物（下稱系爭不動產）之遺囑繼承登記
    塗銷，回復為兩造公同共有，並依起訴狀附表2所示之方法
    分割，嗣於民國111年9月29日具狀表示因被繼承人所遺不動
    產部分業經私下達成和解，已無庸納入遺產分割範圍，故撤
    回該聲明第一、二項部分，因被繼承人所遺財產僅剩本判決
    附表一所示存款，故僅聲明請求分割該存款等情，經核原告
    上開撤回部分因尚未經言詞辯論，揆諸上揭說明，應予准許
    。
二、被告張民烈、張民昇、張莉艾等人均經合法通知，未於言詞
    辯論期日到場，核無家事事件法第51條準用民事訴訟法第38
    6條各款所列情形，爰依原告之聲請，由其一造辯論而為判
    決。
貳、實體方面：
一、原告主張：兩造之被繼承人羅劉玉暖於民國110年5月5日死
    亡，遺有如附表一所示財產，其死亡時之繼承人為子女即原
    告羅麗貞、被告羅麗美、羅炳彤及已故四女羅丹香之代位繼
    承人即被告張民烈、張民昇、張莉艾，應繼分各如附表二所
    示，被繼承人羅劉玉暖之遺產並無不能分割之情形，亦無不
    能分割之約定，惟全體繼承人迄今無法達成分割協議，爰請
    求被繼承人所遺附表一所示遺產由全體繼承人各按應繼分比
    例分割。並聲明如主文所示。
二、被告則以：
(一)被告羅麗美、羅炳彤表示：同意原告主張之遺產分割方式，
    對本件無意見等語。　　
(二)被告張民烈、張民昇、張莉艾經合法通知，均未到庭表示意
    見，亦未具狀作何陳述或聲明。
三、得心證之理由：
(一)按遺產繼承人，除配偶外，依左列順序定之：一、直系血親
    卑親屬。二、父母。三、兄弟姊妹。四、祖父母；第1138條
    所定第一順序之繼承人，有於繼承開始前死亡或喪失繼承權
    者，由其直系血親卑親屬代位繼承其應繼分；同一順序之繼
    承人有數人時，按人數平均繼承，民法第1138條、第1140條
    、第1141條前段分別定有明文。經查，兩造被繼承人羅劉玉
    暖於110年5月5日死亡，其死亡時之繼承人為子女即原告羅
    麗貞、被告羅麗美、羅炳彤及已故四女羅丹香之子女即被告
    張民烈、張民昇、張莉艾，應繼分如附表二所示等情，有繼
    承系統表、被繼承人羅劉玉暖之除戶謄本、相關戶籍謄本（
    見本院卷第31頁、第41至61頁)及本院依職權調閱之戶籍資
    料（見本院卷第103至117頁）等件為證，堪信屬實。　
(二)再按繼承人有數人時，在分割遺產前，各繼承人對於遺產全
    部為公同共有；繼承人得隨時請求分割遺產，但法律另有規
    定或契約另有訂定者，不在此限，民法第1151條、第1164條
    定有明文。原告主張被繼承人羅劉玉暖之全部遺產如附表一
    所示等情，業據提出郵政儲金存款餘額證明書（見本院卷第
    85頁)，為被告羅麗美、羅炳彤當庭表示不爭執，而被告張
    民烈、張民昇、張莉艾未於言詞辯論期日到場，亦未提出書
    狀作何聲明或陳述，堪信原告上開主張為真實。兩造既均為
    被繼承人羅劉玉暖之全體繼承人，未就本件遺產分割方式達
    成協議，被繼承人羅劉玉暖所遺如附表一所示遺產復無不得
    分割之情事，揆諸上揭說明，原告訴請裁判分割如附表一所
    示遺產，於法當屬有據。
(三)至於原告所提財政部北區國稅局遺產稅免稅明書，雖記載被
    繼承人羅劉玉暖之遺產包括系爭不動產（公同共有、潛在持
    分1/5，見本院卷第83頁)，惟系爭不動產實係羅劉玉暖之配
    偶羅玉柱所遺，而羅玉柱曾於103年2月28日作成自書遺囑，
    將系爭不動產指定由被告羅炳彤單獨繼承（見本院卷第73至
    75頁)。按遺囑人於不違反關於特留分規定之範圍內，得以
    遺囑自由處分遺產；配偶之特留分，為其應繼分2分之1；應
    得特留分之人，如因被繼承人所為之遺贈，致其應得之數不
    足者，得按其不足之數由遺贈財產扣減之，民法第1187條、
    第1223條第3款、第1225條前段分別定有明文。又自由處分
    財產之情形，並不限於遺贈而已，指定遺產分割方法及應繼
    分之指定，若侵害特留分，自可類推適用民法第1225條，許
    被侵害者行使扣減權。故遺囑就分割方法之指定，縱令違反
    特留分之規定，其指定亦非無效，僅特留分被侵害之人得行
    使扣減權而已（最高法院103年度台上字第880號判決意旨參
    照），是扣減權在性質上屬於物權之形成權，一經扣減權利
    人對扣減義務人行使扣減權，於侵害特留分部分即失其效力
    。本件被繼承人羅劉玉暖死亡時，因被告羅炳彤尚未依系爭
    遺囑完成系爭不動產之移轉登記，致羅劉玉暖仍屬公同共有
    人，然羅劉玉暖未曾主張特留分扣減權，系爭遺囑所指定系
    爭不動產分割方法對其並非無效，且據原告表示已與被告羅
    炳彤就系爭不動產部分私下達成和解，無庸列為被繼承人羅
    劉玉暖之遺產，未據被告等人爭執，故系爭不動產自非屬被
    繼承人羅劉玉暖之遺產，附此敘明。
(四)復按分割之方法不能協議決定，或於協議決定後因消滅時效
    完成經共有人拒絕履行者，法院得因任何共有人之請求，命
    為下列之分配︰一、以原物分配於各共有人。但各共有人均
    受原物之分配顯有困難者，得將原物分配於部份共有人。二
    、原物分配顯有困難者時，得變賣共有物，以價金分配於各
    共有人；或以原物之一部份分配於各共有人，他部份變賣，
    以價金分配於各共有人。上開分別共有物之分割方法於公同
    共有物之分割亦準用之，此為民法第824條第2項及第830條
    第2項定有明文。再遺產分割，依民法第1164條、第830條第
    2項之規定，應由法院依民法第824條命為適當之分配，不受
    任何共有人主張之拘束（最高法院49年台上字第2569號判例
    要旨參照）。是法院選擇遺產分割之方法，應具體斟酌公平
    原則、各繼承人之利害關係、遺產之性質及價格、利用價值
    、經濟效用、使用現狀及各繼承人之意願等相關因素，以為
    妥適之判決。經查，被繼承人羅劉玉暖所遺附表一編號1所
    示存款，業據原告、被告羅麗美、羅炳彤均當庭表示同意按
    應繼分比例分配取得（見本院卷第194頁）。核其性質為金
    錢，本屬可分，分割由各繼承人按應繼分比例各自取得，得
    以兼顧全體繼承人間之利益及公平，應為妥適。
(五)綜上所述，原告本於繼承人地位，依民法第1164條規定，請
    求分割如附表一所示之遺產，為有理由，應予准許，爰判決
    如主文第1項所示。
四、末按因共有物分割、經界或其他性質上類似之事件涉訟，由
    敗訴當事人負擔訴訟費用顯失公平者，法院得酌量情形，命
    勝訴之當事人負擔其一部，民事訴訟法第80條之1定有明文
    。又裁判分割遺產乃形成訴訟，法院決定遺產分割之方法時
    ，應斟酌何種分割方法較能增進共有物之經濟效益，並兼顧
    全體繼承人之利益，以決定適當之分割方法，不受原告聲明
    之拘束，亦不因何造起訴而有不同。本件原告起訴雖於法有
    據，但被告之應訴實因訴訟性質所不得不然，且兩造均蒙其
    利，是本院認本件之訴訟費用應由兩造依其應繼分之比例即
    如附表二所示負擔訴訟費用，較為公允，爰諭知如主文第二
    項所示。
五、訴訟費用負擔之依據：家事事件法第51條，民事訴訟法第80
    條之1。
中　　華　　民　　國　　111 　年　　11　　月　　24　　日
                  家事法庭  法　官　林宗穎　
以上正本係照原本作成。
如對本判決上訴，須於判決送達後20日之不變期間內，向本院提
出上訴狀。
中　　華　　民　　國　　111 　年　　11　　月　　25　　日
                            書記官  嚴翠意

附表一：被繼承人羅劉玉暖之遺產及分割方法：
編號 遺產內容 權利範圍 分割方法   1  郵局存款 新臺幣629,636元及利息 由兩造按附表二所示應繼分比例取得，各繼承人得自行向金融機構領取。 

附表二：應繼分比例
編號  繼承人    應繼分   1  羅麗貞    4分之1    2  羅麗美    4分之1   3  羅炳彤    4分之1     4  張民烈    12分之1   5  張民昇    12分之1   6  張莉艾    12分之1